臺灣高等法院臺中分院刑事判決　　　　96年度上訴字第2810號
上　訴　人　臺灣苗栗地方法院檢察署檢察官
被　　　告　甲○○
上列上訴人因被告妨害兵役案件，不服臺灣苗栗地方法院95年度
簡上字第88號中華民國96年9月28日第一審判決（起訴案號：臺
灣苗栗地方法院檢察署95年度偵字第2962號），提起上訴，本院
判決如下：
    主  文
上訴駁回。
    理  由
一、聲請簡易判決處刑意旨略以：被告甲○○明知己係民國73年
    次之役齡男子，竟意圖避免徵兵處理，於91年12月29日出境
    至菲律賓後，再轉往中國大陸並滯留該地就讀上海師範大學
    ，經苗栗縣竹南鎮公所於95年3 月10日以苗竹鎮民字第0950
    003974號通知其母陳玉圓催告被告返國，並應於同年4 月11
    日至衛生署苗栗醫院接受役男徵兵檢查，惟其迄今仍未歸國
    ，而無故不到，因認被告涉犯妨害兵役治罪條例第3 條第7
    款、第3 款等罪嫌。
二、檢察官上訴意旨以：
  (1)大陸地區之學歷因兩岸對峙之情形，未為我政府所承辦，事
    涉被告自身利害關係，被告自不得諉為不知；而被告自91年
    12月20日最後一次出境後，至96年6月6日始再入境，此有被
    告之入出境紀錄在卷可佐，該段期間被告均在大陸地區學校
    就讀，此亦為被告所自承，然被告最初欲至大陸地就讀時，
    對於大陸地區之學籍未為我政府所承認，因之不能以在大陸
    地區就學為由申請緩徵事，亦應為被告所自明，固其乃於其
    屆滿18歲翌年1月1日前之91年12月29日出境，而於92年2月
    間始進入上海師範大學就學，其已達役齡男子後未再返回，
    足認被告已不願依相關兵役規定接受徵兵處理尤以不願接受
    徵兵檢查且無正當理由自堪認定。
  (2)本案固難期待被告於95年3、4月間返國接受徵兵檢查乙節，
    惟其於最初決定於受管制之年齡前出境至其學籍未受我政府
    承認之地區就讀，則其難於應受徵兵檢查時準時報到接受檢
    查事，自亦有所認知，依此，就被告之未按時接受徵兵檢查
    ，得否仍認其無期待可能性，因而認其未接受徵兵檢查具正
    當理由，實非無疑。
  (3)內政部役政署之函文，固有認如被告此種情節者，僅須列冊
    列管，惟稽以於役齡前出境至大陸地區或國外就學之役齡男
    子，業已不適用有關緩徵之規定，何以得依內政部役政署一
    紙行政釋示，而否定兵役法及相關徵兵之法律規定。另被告
    雖於學業修畢立即返國，則此僅被告犯後之態度問題，尚不
    得藉此認被告於行為之初無犯罪之意思。
三、本院查：
  (一)按役齡男子意圖避免徵兵處理，而有徵兵檢查無故不到或核
    准出境後，屆期未歸，經催告仍未返國，致未能接受徵兵處
    理者，處五年以下有期徒刑，妨害兵役治罪條例第3條第3款
    、第7款分別定有明文。是本條款之罪，以役齡男子意圖避
    免徵兵處理，核准出境後，屆期未歸，經催告仍未返國，致
    未能接受徵兵處理為其構成要件。而男子之「役齡」，觀諸
    兵役法第3條第1項及內政部依兵役法施行法第48條第4項授
    權訂定之役男出境處理辦法第2條規定，其始期為「年滿18
    歲之翌年1月1日」，是男子縱使年滿18歲，於滿18歲該年之
    12 月31日以前尚非「役齡男子」（僅為「接近役齡男子」
    ，兵役法第3條第2項規定參照）。再由兵役法施行法第48條
    第1項「役齡男子尚未履行兵役義務者之出境應經核准；其
    申請出境之限制如下：…」及第6項「役齡男子申請出境後
    ，屆期無故未歸或逾期返國，致未能接受徵兵處理者，依妨
    害兵役治罪條例之有關規定處罰」等明文規定反面解釋可知
    ，男子於年滿18歲之年12月31日以前出境無須經過申請核准
    之程序，其出境原因及期間均不受限制，自亦不生「屆期未
    歸」致未能接受徵兵處理而應受刑罰之問題。
  (二)本件被告甲○○生於73年11月14日，最後一次出境時間係91
    年12月29日，有被告全戶戶籍資料、入出國日期證明書、境
    管局入出境資料查詢單各1件可稽（見偵查卷第2至5頁），
    其出境時間在滿18歲之年12月31日以前，即被告成為役齡男
    子之前，揆諸上開說明，自不須申請核准、不受期間限制，
    此由苗栗縣竹南鎮公所、內政部入出國及移民署均未能提出
    被告之「役男出境申請書」（見原審卷第43至50頁），被告
    當時持用之護照上亦無任何註明應返國日期之戳印（見原審
    59至64頁）等客觀事實，均可獲得佐證。被告既非以役齡男
    子之身分經核准並限定期間出境，其事後未返國接受徵兵處
    理之行為，即顯然與妨害兵役治罪條例第3條第7款之構成要
    件不符。
  (三)公訴人於原審審理論告時雖又以：被告於大陸地區就學期間
    已屆役齡，曾接獲母親電話通知應返國接受徵兵檢查，卻為
    完成學業而不返國，其行為仍屬徵兵檢查無故不到等語，認
    被告涉犯妨害兵役治罪條例第3條第3款之罪。惟依我國兵役
    制度，公立或已立案之私立高級中學及其同等以上學校在校
    之學生得予緩徵，暫不須接受徵集或徵兵處理（兵役法第35
    條、第36條、徵兵規則第11條第2項參照），由此可見，立
    法者原即認定在校之學生不宜於就學期間接受徵集或徵兵處
    理，準此，「在校就學」自非不能構成徵兵檢查不到之正當
    理由。而對在境外地區學校就讀之役齡男子而言，令其於學
    期中臨時接獲通知時，當下中斷正在修習之課程學業，緊急
    請假並安排適當之交通方式返國接受徵兵處理，更屬不合情
    理之苛求，難認具有期待可能性。是故，儘管我國兵役法規
    尚不允許未服役之役齡男子出境前往大陸地區就讀（役男出
    境處理辦法第5條第4項前段參照），有關緩徵之規定亦不適
    用於役齡前出境至大陸地區或國外就學之役齡男子，然內政
    部役政署仍於94年5月31日役署徵字第0940009008號函中明
    確指示：役齡前出境至大陸地區（或國外）就學之役齡男子
    「宜列事故名冊列管，俟渠等返國時即依規定辦理徵兵處理
    」，實已基於前述缺乏期待可能性以及避免虛耗行政成本、
    過度使用刑罰等考量，例外允許此類役男於完成學業後或因
    其他事由自行返國時再接受徵集或徵兵處理。本件被告係於
    役齡前出境，嗣轉往大陸地區，於19歲徵兵及齡之年12月31
    日前之92年2月間進入上海師範大學就讀，預計於96年7月畢
    業，此為被告及其父游森榮、其母陳玉圓一致供述之事實（
    見偵查卷第12頁，原審卷第16、17、31、36頁），並有學生
    證影本1紙足憑（見偵查卷第14頁），而苗栗縣竹南鎮公所
    將役男徵兵檢查通知書送達被告之母陳玉圓、由陳玉圓以電
    話轉達被告及該次徵兵檢查舉行之時間均在95年3、4月間，
    斯時被告確在大陸地區就學，且正值學期中課程進行期間，
    無法逕行返國接受徵兵檢查，揆諸前揭說明，客觀上自可認
    有正當理由，不能遽論為徵兵檢查「無故」不到。且役政主
    管機關既以公函明文指示：役齡前出境至大陸地區（或國外
    ）就學之役齡男子，以列事故名冊列管方式，允許此類役男
    於完成學業後或因其他事由自行返國時再接受徵集或徵兵處
    理，不論該規定於相關法令是否有違，就被告而言，其既符
    合上開行政令函之規定，則是否確有犯罪故意，即顯有合理
    懷疑。
  (四)復次，妨害兵役治罪條例第3條各款罪名之成立，概以「意
    圖避免徵兵處理」為前提，本件被告雖未於指定時間返國接
    受徵兵檢查，然被告及其父母均曾多次具狀表明被告俟96年
    7月畢業立刻返國受審、服役之意思（見第一審卷第15至19
    頁，原審卷第5至8頁），且被告於學校課業修習完畢後，不
    待參加畢業典禮，便提早於96年6月6日返國，並隨即於同年
    6月20日接受徵兵檢查、7月30日完成抽籤、9月25日入伍（
    見原審卷第44頁苗栗縣竹南鎮公所函、第45頁內政部入出國
    及移民署函；本院卷附軍人身分證影本），準備服役，倘其
    本有避免徵兵處理之意圖，既已出境，又獲悉遭法院判處罪
    刑，何以不滯留海外繼續逃避，反倒選擇匆忙返國，面對服
    役與服刑之雙重不利益？由此觀之，被告當時未返國接受徵
    兵檢查，其主觀想法當僅止於完成可預期即將完成之學業，
    並非長久不歸，其是否有避免徵兵處理之意圖亦有疑義。
四、按犯罪事實，應依證據認定之，無證據不得認定犯罪事實；
    不能證明被告犯罪或其行為不罰者，應諭知無罪之判決，刑
    事訴訟法第154條第2項、第301條第1項分別定有明文。又，
    事實之認定，應憑證據，如未能發現相當證據，或證據不足
    以證明，自不能以推測或擬制之方法，以為裁判基礎；另認
    定犯罪事實應依證據，為刑事訴訟法所明定，故被告否認犯
    罪事實所持之辯解，縱屬不能成立，仍非有積極證據足以證
    明其犯罪行為，不能遽為有罪之認定，亦即為訴訟上證明之
    資料，須通常一般之人均不致於有所懷疑，而得確信其為真
    實之程度者，始得據為有罪之認定。倘其證明尚未達於此一
    程度，而有合理性懷疑存在時，即不得遽認被告犯罪，最高
    法院40年度臺上字第86號及30年度上字第1831號著有判例可
    資參照。本件公訴人所憑之證據，無論直接或間接證據，均
    尚未達於一般之人均可得確信，而無合理之懷疑存在之程度
    ，本院亦查無其他確切証據，足以証明被告確應負本件罪責
    ，被告之犯行尚屬不能証明。原審以不能證明被告犯罪，而
    依刑事訴訟法第301條第1項規定，諭知無罪之判決，經核認
    事用法，並無不合，檢察官上訴意旨認應就被告予以論罪科
    刑，而指摘原判決不當，經查為無理由，應予駁回。
五、據上論斷，應依刑事訴訟法第368條，判決如主文。
本案經檢察官乙○○到庭執行職務。
中　　華　　民　　國　　96　　年　　12　　月　　5 　　日
            刑事第四庭    審判長法　官  洪  耀  宗
                                法　官  江  德  千
                                法　官  劉  登  俊
上列正本證明與原本無異。
被告不得上訴，檢察官得上訴。
如不服本判決應於收受送達後十日內向本院提出上訴書狀，其未
敘述上訴之理由者並得於提起上訴後十日內向本院補提理由書（
均須按他造當事人之人數附繕本）。
                                書記官  粘  銘  環
中　　華　　民　　國　　96　　年　　12　　月　　5 　　日
